臺灣高等法院民事判決
111年度消上易字第10號
上  訴  人  許秀娟
訴訟代理人  莊英俊
被 上訴 人  中華賓士汽車股份有限公司

法定代理人  劉禹策
訴訟代理人  陳長律師
            劉韻容律師
上列當事人間請求返還定金事件，上訴人對於中華民國111年4月
28日臺灣臺北地方法院111年度消字第6號判決提起上訴，本院於
111年10月12日言詞辯論終結，判決如下：
    主      文
上訴駁回。
第二審訴訟費用由上訴人負擔。
    事實及理由
一、本件上訴人主張：伊於民國110年6月28日與被上訴人内湖分
    公司簽約購買賓士廠牌、型號GLE 350 D Coupe之柴油休旅
    車1輛（下稱系爭車型），與選購配備合計價金新臺幣（下
    同）382萬3600元，伊當日以信用卡刷卡給付定金10萬元，
    翌日再匯款16萬6000元，依民法第248條規定，兩造已成立
    買賣契約。詎被上訴人事後藉故推託，遲不確定交車事宜，
    又要求伊改買型號GLE300、4缸2000CC之車輛，伊表示無法
    接受後，被上訴人竟稱兩造僅成立「預約」，賣方可以隨時
    取消合約云云，顯係可歸責於被上訴人之「惡意棄單」致不
    能履行。被上訴人所稱須待上線生產始能簽訂本約云云，係
    單方擬訂之定型化契約條款，違反民法第247條之1、消費者
    保護法（下稱消保法）第11條、第12條、第17條規定，應屬
    無效，應為有利於伊之解釋。爰依民法第249條第3款規定，
    請求被上訴人加倍返還定金26萬6000元，及自收受定金翌日
    即110年6月30日起加計法定遲延利息（原審判命被上訴人應
    返還定金26萬6000元本息部分，及上訴人逾上開範圍之利息
    請求，經原審判決駁回部分，未據其等聲明不服，不在本院
    審理範圍）。
二、被上訴人則以：上訴人要求購買系爭車型於2021/2022出廠
    年式並加購客製化配備，經伊業務員明確告知須待賓士原廠
    確定生產配額始能上線生產，故兩造僅簽訂「預約訂購合約
    書」（下稱系爭合約書），並明訂買賣標的物之款式、售價
    、交車等應依正式簽妥之「訂購合約書」為準，故系爭合約
    書為「預約」並非本約。又系爭合約書第5條約定以「本預
    約訂購標的物上線生產」為締結本約之停止條件，嗣因總代
    理商台灣賓士股份有限公司（下稱台灣賓士公司）於110年7
    月6日公告系爭車型及配備停產，即無2021/2022出廠之車款
    及配備，故系爭合約書之停止條件未成就，伊不負締結本約
    之義務，亦無交車義務之違反，上訴人不得依民法第249條
    第3款規定請求伊加倍返還26萬6000元及法定遲延利息等語
    ，資為抗辯。
三、原審判決被上訴人應給付上訴人26萬6000元，及自111年1月
    26日起至清償日止，按週年利率5％計算之利息，駁回上訴人
    其餘之訴。上訴人就其敗訴部分不服，提起一部上訴，聲明
    ：㈠原判決關於駁回上訴人後開第二項之訴部分廢棄；㈡被上
    訴人應再給付上訴人26萬6000元，及自110年6月30日起至清
    償日止，按週年利率5％計算之利息。被上訴人則答辯聲明：
    上訴駁回。　　
四、兩造不爭執於110年6月28日簽訂系爭合約書，所載標的物為
    系爭車型、2021/2022年式、銀色車身、黑色內裝並選購客
    製化配備，總價382萬3600元，上訴人當天刷卡給付定金10
    萬元，於同年月29日匯付16萬6000元予被上訴人等情，有系
    爭合約書、信用卡收據、匯出匯款憑證可稽（見原審卷第19
    -25頁），堪認此部分事實為真實。
五、上訴人主張兩造已成立買賣契約，因可歸責於被上訴人致不
    能履行，依民法第249條第3款規定，請求被上訴人加倍返還
    定金云云，惟被上訴人抗辯兩造所簽系爭合約書為預約，約
    定於標的物上線生產後，始能簽訂本約，嗣因台灣總代理商
    通知系爭車型及配備停產致不能簽訂本約，伊並無違約等語
    。查：
　㈠上訴人雖主張兩造就買賣標的物及價金等必要之點已確定，
    已成立買賣契約本約云云。惟按當事人訂立之契約，究為本
    約或係預約，應就當事人之意思定之，當事人之意思不明或
    有爭執時，應通觀契約全體內容是否包含契約之要素，及得
    否依所訂之契約即可履行而無須另訂本約等情形決定之（最
    高法院109年度台上字第1638號判決意旨參照）。而預約係
    約定將來訂立一定契約（本約）之契約，預約權利人僅得請
    求對方履行訂立本約之義務，不得逕依預定之本約內容請求
    履行。查，系爭合約書標題名為「預約訂購合約書」，副標
    題載明：「本預約僅限尚未確定車款總價及交車日期之賓士
    車輛適用」，「預定交車日期」欄空白，第1條約定：「本
    預約訂購標的物係指尚未確定車款總價及交車日期之賓士車
    輛」，第2條：「本預約訂購合約書（下稱本預約）之預定
    售價係依與本預約標的物相同或近似車款之公告參考售價估
    算，本預約訂購標的物正式車款總價應以甲乙雙方另訂之『
    訂購合約書』中所載之總價為準」，總價382萬3600元為「預
    定售價」並非「正式車款總價」，第11條第2項再重申：「
    有關預約訂購標的物車輛之款式、車價、交車等約定均應依
    正式簽妥之『訂購合約書』中所載為準」；又第3條第2項約定
    ：「俟甲乙雙方另行簽妥『訂購合約書』後，甲方依本預約所
    付定金，即逕充作『訂購合約書』之應付定金」，第5條前段
    約定：「迨本預約訂購標的物上線生產後，甲乙雙方即均負
    有另訂『訂購合約書』之義務」，另於第4條約定本約之事前
    審閱，第6、7條有關訂定本約之通知，第8條有關訂定本約
    之違反，第9條則明訂本預約於兩造簽訂本約後即失其效力
    （見原審卷第19-21頁）。是綜觀系爭合約書之約定內容在
    在表明為預約，標的物之總價、上線生產日期及交車日期均
    未確定，兩造無法逕依系爭合約書履行交車及後續付款事宜
    ，須待標的物確定上線生產後，兩造始負有簽訂本約並依本
    約履行之義務。
　㈡上訴人雖主張其已給付定金26萬6000元予被上訴人，依民法
    第248條規定，推定契約成立云云。惟當事人交付訂金之目
    的，應以當事人之意思決之，既收定金，即推定契約為成立
    ，倘有反證，許為相反之主張，俾能符合訂約者之原意（民
    法第248條之修正理由參照）。又買受人於簽立系爭買賣預
    約時所交付之定金，係以擔保本約 (買賣契約) 之成立為目
    的之所謂「立約定金」，並無民法第248條規定之適用（最
    高法院102年度台上字第69號判決意旨參照）。查，系爭合
    約書內容已明訂為預約，待預約訂購標的物確定上線生產後
    ，兩造始有簽訂本約之義務；再依系爭合約書第3條約定，
    該定金於兩造另行簽訂「訂購合約書」後，即充作「訂購合
    約書」之應付定金；且系爭合約書末段之特約條款約明：「
    該車輛車色、內裝及選用配備為本人許秀娟之專屬需求而訂
    購，故不得退訂、退車或換車。如因本人因素要求退訂、退
    車或換車，本人同意已給付之定金悉由中華賓士汽車股份有
    限公司沒收，不予退還」，經上訴人簽名確認（見原審卷第
    21頁），足認上訴人於簽訂預約時所交付之定金26萬6000元
    ，係基於擔保本約訂立之目的，應屬本約成立前之立約定金
    ，依上開說明，該定金之交付並無民法第248條規定推定契
    約成立之效力。
　㈢上訴人雖主張系爭合約書第2條、第5條為定型化契約條款，
    對其顯失公平，依民法第247條之1、消保法第11條、第12條
    、第17條規定，應屬無效，應為有利於消費者之解釋云云。
    惟查，系爭合約書僅2頁，共11條，每條文字2、3行，內容
    簡潔並非繁複，一般人審閱時應可充分了解，難認有疑義而
    應為有利於上訴人之解釋。且上訴人自承有超過5次之購車
    經驗（見本院卷第81頁），其與被上訴人發生爭執後，旋於
    110年9月24日向其他經銷商購得2021年6月出廠之同型車輛
    （見本院卷第95-97頁之照片、行車執照），難認其為經濟
    上弱者而無個別磋商之能力。再者，系爭合約書通篇載明為
    預約，訂購標的物尚未確定上線生產，車款總價及交車日期
    均未確定等情，已詳述如前㈠，且其中第2條、第5條約定應
    待上訴人訂購之系爭車型2021/2022年式及額外配備確定上
    線生產後，兩造始有簽訂本約之義務，倘若簽訂預約後逾半
    年尚未上線生產，上訴人即得解除契約並取回已付定金，對
    上訴人並非顯失公平。上訴人主張系爭合約書第2條、第5條
    應屬無效、應為有利於其之解釋云云，均非有據。
　㈣再按契約當事人於契約成立前交付，用以擔保契約成立之立
    約定金，若本約成立，立約定金即變更為確保契約之履行為
    目的，有民法第249條規定之適用，本約如未成立，定金之
    效力仍應類推適用該條文之規定（最高法院103年度台上字
    第1415號、93年度台上字第441號判決意旨參照）。按契約
    因可歸責於受定金當事人之事由，致不能履行時，該當事人
    應加倍返還其所受之定金，民法第249條第3款定有明文。上
    訴人類推適用民法第249條第3款規定，請求被上訴人加倍返
    還定金，自應證明兩造不能訂立本約係可歸責於被上訴人。
    惟查：
　⒈被上訴人抗辯上訴人預約訂購之系爭車型為2021/2022年式，
    且有額外選購客製化配備，但經台灣賓士公司於110年7月6
    日通知因賓士原廠進行產品調整，系爭車型已停止供應，擬
    以GLE 300d Coupe取代之，有台灣賓士公司所發標題為「請
    詳閱21/22年式（年式代碼802）訂車參考資料」電子郵件及
    附件「VC167 MY2122配備調整說明公告」為證（見原審卷第
    119-125頁、本院卷第141頁），另有車用晶片短缺影響汽車
    及配備之產能、船運塞港致等候期延長等新聞報導可佐（見
    原審卷第89-99頁），堪認被上訴人抗辯上訴人訂購之系爭
    車型2021/2022年式及選購配備已停產，致不能訂立本約等
    情為可取。被上訴人係賓士廠牌車輛之經銷商，並非製造廠
    商，其因賓士原廠停產致不能訂立本約，自非可歸責於被上
    訴人。　　
　⒉上訴人雖主張賓士為世界知名車廠，不可能突然停產云云，
    並以被上訴人於簽約時出示之規格配備表為證（見原審卷第
    141-156頁）。惟該規格表載明「適用於2020年02月起生產
    之車輛（年式代碼800＋050及801）」，並非上訴人預約訂購
    之2021/2022年式（代碼802）之規格表。被上訴人於兩造簽
    訂系爭合約書後，經由台灣賓士公司得知賓士原廠不再生產
    系爭車型2021/2022年式（代碼802），並非顯不合理。至上
    訴人雖另向其他經銷商購得系爭車型之車輛，但係2021年6
    月出廠者（見本院卷第97頁之行車執照），與系爭合約書預
    約訂購之2021/2022年式即2021年下半年或2022上半年出廠
    者不同，又不能證明有加裝額外選購配備，自不能據此認定
    被上訴人有可歸責事由。上訴人雖又主張其不要求出廠年份
    、顏色、不要求特殊配件，被上訴人可向其他經銷商調貨云
    云，然系爭合約書已明確記載上訴人訂購系爭車型之年式、
    車身顏色、內裝顏色、加裝額外配備，且經上訴人簽名確認
    該車色、內裝及選用配備係其專屬需求，不得退訂、退車或
    換車，否則被上訴人得沒收已付定金，已詳述如前㈠，足見
    上開款式均為契約重要之點，不得恣意變更。況衡諸常情，
    倘上訴人無上述須待上線生產之特殊要求，被上訴人大可直
    接就標準配備之現貨車輛與上訴人簽訂本約之車輛買賣合約
    書（見原審卷第173頁），應無簽訂預約之必要。上訴人事
    後始改稱其不計年份、顏色、配備，被上訴人得向其他經銷
    商調貨交車云云，與系爭合約書之約定不符，不能認屬可歸
    責於被上訴人之事由。
　⒊上訴人既不能證明被上訴人有可歸責之事由，則其依民法第2
    49條第3款規定，請求被上訴人加倍返還定金，即非有據。
六、綜上所述，上訴人依民法第249條第3款規定，請求被上訴人
    給付26萬6000元，及自110年6月30日起至清償日止，按週年
    利率5％計算之利息，非屬正當，不應准許。原審就此部分所
    為上訴人敗訴之判決，理由雖與本院不盡相同，惟結論並無
    二致，仍應予維持。上訴論旨指摘原判決此部分不當，求予
    廢棄改判，為無理由。
七、本件事證已臻明確，兩造其餘之攻擊或防禦方法及所用之證
    據，經本院斟酌後，認為均不足以影響本判決之結果，爰不
    逐一論列，附此敘明。
八、據上論結，本件上訴為無理由，依民事訴訟法第449條第2項
    、第78條，判決如主文。
中　　華　　民　　國　　111 　年　　11 　月　　 2 　　日
                  民事第十二庭  
                      審判長法  官  陳婷玉
                            法  官  毛彥程
                            法  官  林晏如
正本係照原本作成。
不得上訴。
中　　華　　民　　國　　111 　年　　11　　月　　2 　　日

  　　　　　　　　　　　　　書記官  簡維萍